臺灣臺北地方法院刑事判決                99年度自字第47號
自  訴  人  全菱電梯股份有限公司
代  表  人  李擇寧
自訴代理人  張毓桓律師
被      告  古步田
            蔡秀麗
共      同
選任辯護人  王玉楚律師
上列被告因業務侵占案件，經自訴人提起自訴，本院判決如下：
    主  文
古步田、蔡秀麗均無罪。
    理  由
壹、自訴意旨略以：被告古步田係自訴人全菱電梯股份有限公司
    經理人，負責處理海外出口業務，被告蔡秀麗為其妻，而自
    訴人公司出賣電梯及零組件予新加坡VM ELEVATOR PTE LTD
    （下稱VM公司）、新加坡FB INDUSTRIES PRIVATE LIMITED
    （下稱FB公司），渠等二人竟意圖為自己不法所有，自民國
    96年至98年3月止，在不詳地點，侵占該2公司已給付價金合
    計新臺幣（下同）19,318,354元，因認被告2人均涉犯刑法
    第336條第2項業務侵占罪嫌云云。
貳、按犯罪事實應依證據認定之，無證據不得認定犯罪事實；不
    能證明被告犯罪者，應諭知無罪之判決。檢察官就被告犯罪
    事實，應負舉證責任，並指出證明之方法。刑事訴訟法第15
    4條第2項、第301條第1項、第161條第1項分有明文。次按自
    訴人與被告係處於對立地位，其提起自訴，係以使被告受刑
    事訴追為目的，是其指訴是否與事實相符，仍應調查其他證
    據以資審認。而刑事訴訟法第161條第1項檢察官應負實質舉
    證責任之規定，於自訴程序之自訴人同有適用。次按自訴被
    告犯罪者，應提出適於憑以認定之證據，以為法院調查審認
    之依據，被告就其本身並無如自訴人所指之犯罪時，因此項
    消極不犯罪事實，被告無從舉證，以實其說，自不負舉證責
    任（最高法院80年度台上字第4144號、74年度台上字第3645
    號判決參照）。
參、自訴人認被告2人涉犯上開罪嫌，係以96-98年出口報單、發
    票、被告供述、自訴人代表人指述為其論據。
肆、程序部分：
    按法院不得就未經起訴之犯罪審判，刑事訴訟法第268條定
    有明文。又依刑事訴訟法第273條第1項第1款之精神，審判
    時必先特定審理範圍，方得使被告有效行使防禦權，而上揭
    規定，依刑事訴訟法第343條規定，於自訴程序準用之。本
    件自訴人自訴事實範圍原係被告2人侵占杜拜EMIRATES V.M.
     ELVEATORS.L.LC.F.Z.C、菲律賓ASIAPTS.ELEVATOR,INC、
    菲律賓GRUPE ELEVATOR PARTS,INC.、馬來西亞POTENSI TERU
    S INDUSTRIES SDN BHD、新加坡FB公司5家公司已付貨款約
    近3千2百萬元，有自訴狀、卷附本院99年11月17日審理筆錄
    之自訴代理人到庭陳述（本院1卷第2、201頁），嗣減縮不
    主張前揭杜拜、菲律賓兩家公司、馬來西亞公司已付價金，
    並擴張請求新加坡VM公司部分，合計19,318,354元，且其所
    提證據，亦以刑事陳報暨準備二狀為限，此經自訴代理人到
    庭陳述明確，有本院審理筆錄存卷可考（本院2卷第194 頁
    背面、200頁），本院亦已於審理期日告知被告此部分意旨
    ，俾利其行使防禦權，，本前述說明，本院審理範圍限於上
    述壹、部分自訴意旨，先予指明。
伍、證據能力：
一、自訴人所提報關公司所製作貨物出售人係自訴人公司、買方
    分為VM公司、FB公司之出口報單，乃報關公司基於受自訴人
    公司之託所處理出口報關業務，而需製作之證明文書，本院
    細閱各紙出口報單內容均填載完整，且有報關人名稱、簽章
    及專責人員之姓名與簽章，查無顯不可信之情，依刑事訴訟
    法第159條之4第2款規定，應有證據能力。
二、自訴人所提己開立予VM公司、FB公司發票（本院2卷第292-3
    35頁），除本院2卷第330頁、334頁兩紙發票在Authorized S
    ignature一欄分有自訴人公司及其代表人正方形印文、統一
    發票專用章、自訴人公司英文簡稱圓戳章外，而可認有證據
    能力外，其餘發票均無自訴人公司或其代表人之用印或署名
    以示其真正，是此部分書證應認無證據能力。
三、自訴人所提VM公司、FB公司已付貨款結算表（本院2卷第106
    -107、110-111頁），業經被告2人之選任辯護人爭執其證據
    能力，經核該等文件為自訴人單方所製作，且又未提出各該
    數據之原始憑證或相關單證以徵其實，亦認無證據能力。
陸、實體部分：
一、訊據被告古步田固坦認：負責自訴人公司海外業務，VM、FB
    公司FB應給付貨款均已付清，VM公司一部分貨款係直接匯至
    自訴人公司，大部分係陸續由伊新加坡渣打銀行帳戶代收後
    ，為節省逐筆匯回之匯兌手續費，乃多筆累積成一定數額後
    ，再整筆匯回自訴人公司華南銀行帳戶，FB公司貨款亦係循
    上揭模式由伊代收後再匯回，兩家公司給付之貨款係先扣除
    支付予國外廠商之款項、購買零件之價金、電梯組裝及廠商
    差旅費用後，再匯予自訴人等情，惟被告2人均堅詞否認有
    何業務侵占犯行，被告古步田辯稱：全部款項均已匯回，無
    侵占款項；被告蔡秀麗則辯以：伊完全未處理自訴人公司事
    務，一無所悉，與伊無干等語。
二、查被告古步田負責自訴人公司外銷業務，自訴人新加坡VM、
    FB公司自96年1月至98年3月向自訴人買受電梯、零組件相關
    貨品，均以新加坡幣直接匯款至自訴人華南銀行中崙分行00
    0-00-000000-0號外匯帳戶（下稱中崙分行帳戶），或匯款
    至被告古步田新加坡渣打銀行00-0-000000-0號私人帳戶，
    再由被告古步田彙整數筆款項轉為一筆，以新加坡幣匯至自
    訴人中崙分行帳戶，該2家公司價金均已付清等情，業據證
    人即自訴人代表人李擇寧於本院審理時證述：被告古步田在
    自訴人公司負責國外電梯、零組件的買賣，海外帳戶所應支
    付的應受帳款，有的有匯至自訴人公司帳戶，有的沒有，沒
    有匯到公司帳戶的，是匯至被告古步田國外個人帳戶，伊有
    同意他如此做，被告古步田受領國外廠商款項後，以匯款方
    式交還予自訴人中崙分行外幣帳戶（本院卷第201頁背面-20
    2頁），復經被告供認上情無訛（本院2卷第200頁背面-201
    頁正面及背面、202頁背面），是被告負責自訴人公司外銷
    業務，並經手持有VM、FB公司貨款之事實，應堪認定。
三、本案應審究者厥為：被告古步田有無部分貨款未匯回予自訴
    人，而據為己有之侵占犯行；被告蔡秀麗與之有無犯意聯絡
    及行為分擔，茲分敘如下：
(一)被告古步田部分：
1.依卷附自訴人所提VM公司部分，96年1月至98年3月25日出口報
  單金額合計為新臺幣33,208,200元（本院2卷第128-153頁）；
  FB公司部分，96年8月至98年3月出口報單金額合計應為新臺幣
  13,356,640元（本院2卷第155-172頁），自訴人雖引被告於本
  院審理程序時經自訴代理人訊問時稱：報單上幣別有時會登載
  錯誤等語，指述日期96年12月21日、97年12月5日出口報單金
  額固依序載為：新臺幣63,000元，新臺幣24,000元，惟該兩紙
  報單幣別登載錯誤，應為新加坡幣63,000元、新加坡幣24,000
  元，故應折合新臺幣依序為1,260,000元、48,000元云云，然
  被告上揭陳述，並不足以證明即係該2紙報單幣別有所誤載，
  且自訴人既未提出其他證據以徵此說為真，自仍以報單原記載
  幣別為準，故計得FB公司部分，96年8月至98年3月出口報單金
  額合計係新臺幣13,356,640元。自訴人固主張就VM、FB公司應
  得貨款合計為46,564,840元，惟此部分金額並未反應新臺幣兌
  新加坡幣浮動匯率及扣除匯款手續費，亦未扣除自訴人公司於
  上述期間內，授權被告古步田於96年8月至98年3月，得以全權
  處理支付外銷業務相關費用數額，此由被告古步田所提與自訴
  人交易海外廠商支出憑證等件即可徵之（本院1卷第250-256、
  258-266、268-272頁），是難率以新臺幣46,564,840元作為自
  訴人應收足貨款之金額，自訴人既未積極舉證自訴人公司就VM
  、FB公司所應受領「確實」之貨款金額為何，當不得遽以上開
  金額作為認定被告古步田有無侵占貨款之計算基準。
2.經本院逐筆核對卷附被告古步田所提上揭新加坡渣打銀行私人
  帳戶存摺明細（本院1卷第231-236頁）、自訴人公司華南銀行
  中泰分行外匯帳戶存摺明細可知（本院1卷第241-243頁），上
  述新加坡渣打銀行私人帳戶確實於96年9月至98年2月，合計匯
  新加坡幣0000000.09元至自訴人公司前揭帳戶，而自訴人帳戶
  匯入新加坡幣日期及金額分敘如下：(1)96.9.29/SGD89,963.27
  元、(2)96.11.8/SGD59,970.04元、(3)97.1.30/SGD92,964.61元
  、(4)97.3.17/SGD93,963.98元、(5)97.6.18/SGD149,963.77元
  、(6)97.8.25/SGD134,963.77元、(7)97.9.3/SGD61969.04元、
  (8)97.10.17/SGD339,963.51元、(9)97.11.13/SGD89,963.12元
  、(10)98.1.20/SGD99,964.03元、98.2.2/SGD99,963.95元，
  合計SGD1,313,613.09元，扣除匯款手續費SGD1419.41元後，
  則為SGD1,312,193.68元，若以自訴人所指述新加坡幣兌新臺
  幣為1：22粗略計算（見自訴人補充陳述狀，本院2卷第363頁
  ），被告古步田匯入自訴人公司帳戶合計已達新臺幣28,868,
  260.96元。
3.綜上所述，自訴人既未積極舉證其就VM、FB公司所應得貨款「
  確實金額」為何，本院實無從憑算、認定被告究有無業務侵占
  犯行及其侵占金額多寡；況參酌被告古步田確曾匯入自訴人華
  南銀行中崙分行帳戶SGD1,312,193.68元，本院認自訴人所舉
  證據，尚不足以說服本院達至被告古步田有罪確信程度。至自
  訴人以證人即自訴人代表人李擇寧於本院審理時結證：被告古
  步田曾向其表示海外款項尚有部分款項未匯回等語，執為被告
  古步田不利之證據，惟查，與自訴人交易之海外廠商除FM、VB
  公司以外，尚有多家廠商，業如前肆所述及自訴人減縮前之犯
  罪事實，此亦得由卷附自訴人所提其他海外廠商出口報單可足
  徵佐，是證人李擇寧所指被告曾向其稱有海外款項未匯還，未
  必即係指VM、FB公司貨款，是李擇寧上述證言，尚難執為不利
  於被告古步田之認定。
(三)被告蔡秀麗部分：
  自訴人所提卷附日期為97年1月至同年8月匯款水單（本院1卷
  第97-100頁）匯款人一欄，固有被告蔡秀麗英文名稱之記載，
  惟僅憑此部分文件實不足證其有何業務侵占犯行或與被告古步
  田有犯意聯絡及行為分擔，自不得認被告蔡秀麗有何背信犯行
  。
四、綜前所述，本院核閱自訴人所提證據，尚難認被告2人有何
    自訴人所指業務侵占犯行，此外，本院復查無其他證據足證
    渠等有此犯行，其犯罪既屬不能證明，均應諭知無罪。
柒、臺灣士林地方法院檢察署移送併辦部分，因本案業經判決被
    告2人無罪，即無從併予審理，應退回檢察官由其另為適法
    處理，併此敘明。
中    華    民    國   100    年    12    月    7     日
                   刑事第4庭審判長法  官  吳冠霆
                                  法  官  賴武志
                                  法  官  陳琪媛
以上正本證明與原本無異
如不服本判決應於送達後10日內向本院提出上訴狀
                                書記官  蔡文揚
中    華    民    國  100    年     12    月    7     日